【裁判字號】    99,易,1340
【裁判日期】    990629
【裁判案由】    故買贓物等
【裁判全文】
臺灣臺中地方法院刑事判決              99年度易字第1340號
公  訴  人  臺灣臺中地方法院檢察署檢察官
被      告  戊○○
上列被告因故買贓物案件，經檢察官提起公訴（99年度偵字第
4924號），本院判決如下：
    主    文
戊○○無罪。
    理    由
一、公訴意旨略以：被告戊○○係址設臺中市○區○○路1之1號
    正和資源回收廠負責人，其明知共同被告丙○○（所涉竊盜
    部分，由本院另行審結）於民國98年11月14日下午6時許，
    騎乘車牌號碼NNW-566號機車（起訴書誤載為NNM-566號），
    載運至上開回收廠變賣之不鏽鋼鐵條1支係來路不明之贓物
    ，竟不以正常收購程序即核對身分證資料並持以登記後收購
    ，而任由共同被告丙○○編造不實之姓名、年籍等資料登記
    後，以新臺幣（下同）570元（即每公斤30元）之低於當時
    不鏽鋼回收價（即每公斤40元）之價格故買上開贓物。因認
    被告戊○○涉犯刑法第349條第2項之故買贓物罪嫌等語。
二、按犯罪事實應依證據認定之，無證據不得認定犯罪事實，又
    不能證明被告犯罪或其行為不罰者，應諭知無罪之判決，刑
    事訴訟法第154條第2項、第301條第1項分別定有明文。次按
    事實之認定，應憑證據，如未能發現相當證據，或證據不足
    以證明，自不能以推測或擬制之方法，為裁判基礎；又認定
    不利於被告之事實，須依積極證據，茍積極證據不足為不利
    於被告事實之認定時，即應為有利於被告之認定，更不必任
    何有利之證據；再刑事訴訟法上所謂認定犯罪事實之積極證
    據，係指適合於被告犯罪事實認定之積極證據而言，雖不以
    直接證據為限，間接證據亦包括在內，然而無論直接或間接
    證據，其為訴訟上之證明，須於通常一般之人均不致有所懷
    疑，而得確信其為真實之程度者，始得據為有罪之認定，倘
    其證明尚未達到此一程度，而有合理之懷疑存在而無從使事
    實審法院得有罪之確信時，即應由法院為諭知被告無罪之判
    決（最高法院29年上字第3105號、30年上字第816號、40年
    台上字第86號、76年台上字第4986號判例參照）。
三、次按現行刑事訴訟法為保障被告之反對詰問權，排除具有虛
    偽危險性之傳聞證據，以求實體真實之發見，於該法第159
    條第1項明定被告以外之人於審判外之言詞或書面陳述，除
    法律有規定者外，不得作為證據。而刑事訴訟法第159條之1
    至159條之4有傳聞法則之例外規定，且被告以外之人於審判
    外之陳述，雖不符前4條之規定，而經當事人於審判程序同
    意作為證據，法院審酌該言詞陳述或書面陳述作成時之情況
    ，認為適當者，亦得為證據，刑事訴訟法第159條之5第1項
    定有明文。本案以下所引用之被告以外之人於審判外之陳述
    （含書面陳述），業經本院於審理時予以提示並告以要旨，
    且各經檢察官、被告戊○○表示同意作為證據（見本院卷第
    44頁）復經本院審酌上開證據，並無取得證據違法、欠缺供
    述之任意性或證據證明力顯然偏低等不適當之情形，故均有
    證據能力。
四、公訴人認被告戊○○涉有前揭故買贓物罪嫌，無非係以：（
    一）被告戊○○之供陳，共同被告丙○○於警詢及偵查中之
    供述：證明被告戊○○向丙○○以570元購買不鏽鋼鐵條時
    ，被告戊○○並未查核共同被告丙○○之實際身份，即以共
    同被告丙○○隨口編造資料登記之事實。（二）臺中市廢棄
    物資源回收商業同業公會99年3月8日市廢收商穎字第3號函
    文：證明98年11月間之不鏽鋼收購價為每公斤40元左右，被
    告戊○○顯以低於回收價之價格故買贓物之事實，為其論據
    。
五、訊據被告戊○○固坦承於上開時、地向共同被告丙○○以57
    0元之代價購買上開不鏽鋼鐵條，然堅詞否認有何故買贓物
    之犯行，辯稱：伊僅係正和資源回收廠之司機，平日工作內
    容為到各鐵工廠載鐵屑回回收廠，並未負責收購舊貨之工作
    。98年11月14日當天因負責人丁○○不在，才由伊代為現場
    管理，收購上開不鏽鋼鐵條時，僅係憑印象定其價格，伊確
    實不知道該鐵條為贓物等語。經查：
（一）共同被告丙○○於98年11月14日下午5時30分許，騎乘車
      號NNW-566號機車，進入臺中市○區○○路224號建國市場
      內，以徒手搬取之方式，竊取乙○○保管，放置於前開市
      場之公物不鏽鋼鐵條1支，得手後以機車運離。嗣於同日
      下午6時許，載至正和資源回收廠，以570元之代價變賣予
      被告戊○○等情，業經共同被告丙○○於警詢、偵查中及
      本院審理時坦承不諱（見警卷第2-4頁、偵卷第32-33頁、
      本院卷第25頁背面），且經告訴人乙○○於警詢中指述綦
      詳（見警卷第8-9頁），復有建國市場監視錄影擷取照片
      、贓物認領保管收據、收受物品、舊貨、五金廢料或廢棄
      物登記表、回收現場照片等在卷足憑（見警卷第11-12頁
      、第15-17頁）。又共同被告丙○○上開竊盜犯行，並經
      本院以99年度簡字第333號簡易判決，判處有期徒刑5月在
      案，是上開共同被告蔡晏嘉所販售予被告戊○○之不鏽鋼
      鐵條為贓物之事實，堪予認定。
（二）被告戊○○所收購之不鏽鋼鐵條雖為贓物，但被告戊○○
      於收購上開鐵條時是否有贓物之認識，尚需審究。查：
    １、共同被告蔡晏嘉以證人身分於本院略證稱：伊於竊盜當
        日即拿不鏽鋼鐵條至資源回收廠賣給被告戊○○，當時
        被告有向伊要證件，伊身上只有一張臨時補發身分證的
        證件，但因為沾到水，所以模糊不清，連基本資料都看
        不清楚。被告因為工作手髒髒的，沒有拿伊的證件，叫
        伊唸給他聽，伊就隨便唸名字、身分證字號、住址、電
        話，這些資料都是伊臨時編的。被告有問伊不鏽鋼鐵條
        如何而來，伊說是自己的。伊有向被告詢價，但是伊忘
        記被告當時所說的價格是多少，不過伊有問過其他人，
        被告告訴伊的價格與市場價格相當等語（見本院卷第41
        -42頁背面）。
    ２、核證人蔡晏嘉上開證述可知，被告戊○○於98年11月14
        日向蔡晏嘉收購上開不鏽鋼鐵條時，已向證人蔡晏嘉問
        明該不鏽鋼鐵條之來源，而上開不鏽鋼鐵條之表面上附
        有諸多灰塵及污垢，並非新品，保存狀態難稱完好，且
        其上並無有關公物等字樣，此有贓物照片在卷可參（見
        警卷第16頁），是被告戊○○採信證人蔡晏嘉所稱係自
        己所有之物，與經驗法則尚無違背。再者被告戊○○已
        要求蔡晏嘉提出證件並將出售者之姓名、身分證字號、
        住址、電話等資料均登載於收受物品、舊貨、五金廢料
        或廢棄物登記表上，甚且將證人蔡晏嘉所騎乘機車車號
        登載於上開登記表，有上開登記表1份在卷可證（見警
        卷第15頁）。按依經驗法則判斷，被告若明知上開不鏽
        鋼鐵條贓物，自無登記販售者基本資料，以供檢警單位
        查緝之可能，是依上開事證足以證明被告戊○○對於所
        收受之不鏽鋼鐵條並無贓物之認識。
（三）另本件公訴人雖以被告戊○○未以正常收購程序核對身分
      證資料，且所收受上開不鏽鋼鐵條之價格為每公斤30元，
      較低於當時市場交易價格之每公斤40元而認定被告有贓物
      認識等語。但查：
    １、正和資源回收廠（登記名稱為正和舊貨行-下稱正和資
        源回收廠）為證人丁○○所獨資經營，被告戊○○係受
        雇於丁○○，工作內容為開車至各鐵工廠載運鐵屑、整
        理回收廠內物品等，平時並非負責收購舊貨之工作，只
        有在負責人丁○○不在時，才會幫忙。又被告戊○○雖
        然曾丁○○出外收購舊貨，因而多少知道收購價格，但
        舊貨每日的價格不一定，會有起伏，丁○○於98年11月
        14日外出時，並未告知被告戊○○當日不鏽鋼之收購價
        為何等情，業經證人丁○○於本院審理中結證在卷（見
        本院卷第43頁及背面），且有臺灣省臺中市政府營利事
        業登記證1份在卷可證（見本院卷第31頁）。
    ２、本件案發時即98年11月間之不鏽鋼收購價每公斤約40元
        乙節，雖有台中市廢棄物資源回收商業同業公會99年3
        月8日市廢收商穎字第3號函在卷可參（見偵卷第5頁）
        。但查該函說明欄第4項仍載稱「廢科回收價格隨市場
        供需時有調整，本報價僅供參考。」有上開函文可證。
        又98年11月間之不鏽鋼收購價格為每公斤40元左右，但
        是每日的價格不一定，會有起伏，大約30-40元間等情
        ，亦經證人丁○○於本院審理中證述明確（見本院卷第
        43頁）。足證舊貨收購價格雖有大致之行情，但仍隨時
        處於波動之狀態。
    ３、被告既非專職收購舊貨之工作人員，係臨時幫忙代為收
        購本件不鏽鋼鐵條，自難以確知當日之不鏽鋼回收行情
        價格，其為免因收購價格過高無法對老闆交待，使回收
        廠蒙受損失，因而採保守態度以每公斤30元價格向共同
        被告丙○○收購上開不鏽鋼鐵條，亦屬合理。是尚難據
        此認定被告於收購當時，對於上開不鏽鋼鐵條有贓物之
        認識。
    ４、再者，證人丁○○雖於本院審理中證稱：被告知道收購
        舊貨要看身分證，沒有身分證就不能收購，公會規定不
        能使用其他證件等語（見本院卷第43頁背面）。然查，
        台中市廢棄物資源回收商業同業公會縱使有要求出賣舊
        貨者出示國民身分證之規定，但仍僅為同業公會敦促會
        員，以免不慎收受贓物所為之規定。而依經驗法則判斷
        ，身分證明文件除身分證外尚得以健保卡、駕駛執照等
        為替代，且被告戊○○既僅為正和資源回收廠之司機，
        非專司收購舊貨之業務，對於收購舊貨之程序並不熟悉
        ，亦難以被告收購程序未符合上開規定，遽予認定被告
        對上開不鏽鋼鐵條有贓物之認識。
六、綜上所述，被告固向證人蔡晏嘉收購贓物，但依卷證顯示之
    客觀證據，尚難認定被告有贓物之認識，公訴人所舉之證據
    ，尚無法證明被告確有故買贓物之犯意，且本院綜合公訴人
    所提出之證據及卷內之所有直接及間接證據後，認為尚無法
    達到令通常一般之人均不致於有所懷疑，而得確信被告確有
    公訴人所指上開故買贓物之犯行，揆諸前揭條文及判例意旨
    ，不得僅憑推測或擬制之方法，即遽為被告有罪之論斷。此
    外，本院復查無其他積極證據足資認定被告有何公訴人所指
    之故買贓物犯行，被告之犯行既屬不能證明，依首揭規定，
    應諭知被告無罪之判決。
據上論斷，應依刑事訴訟法第301條第1項，判決如主文。
本案經檢察官甲○○到庭執行職務。
中    華    民    國    99    年    6     月    29    日
                  刑事第十二庭  審判長法  官  楊文廣
                                      法  官  柯志民
                                      法  官  周玉蘭
以上正本證明與原本無異。
如不服本判決應於收受判決後10日內向本院提出上訴書狀，並應
敘述具體理由。其未敘述上訴理由者，應於上訴期間屆滿後20日
內向本院補提理由書（均須按他造當事人之人數附繕本）「切勿
逕送上級法院」。
告訴人或被害人對於判決如有不服具備理由請求檢察官上訴者，
其上訴期間之計算係以檢察官收受判決正本之日期為準。
                                      書記官  黃泰能
中    華    民    國    99    年    6    月     29    日

司法院資訊處製作；財團法人民間司法改革基金會備份。
